【裁判字號】    90,上訴,371
【裁判日期】    900424
【裁判案由】    妨害自由
【裁判全文】
臺灣高等法院刑事判決                              九十年度上訴字第三七一號
    上  訴  人
    即  被  告  甲○○
右上訴人因妨害自由案件，不服臺灣士林地方法院八十九年度訴字第一三五號，中華
民國八十九年十一月三日第一審判決（起訴案號：臺灣士林地方法院檢察署八十八年
度偵字第六四四八、一一三四六、一一七０七號）提起上訴，本院判決如左：
    主  文
上訴駁回。
    事  實
一、甲○○前因竊盜案件，經法院判處有期徒刑六月確定，並於民國八十六年一月一
    日執行完畢，猶不知悔改。於八十六年十一月間，因受鴻曄企業有限公司及湖口
    鄉汽車修理廠之委託，而於同年月十一日偕姓名年籍不詳之人士三人至陳仁和設
    於台北縣汐止市水蓮山莊之水泥預拌廠，向陳仁和催討陳仁和積欠上開公司、工
    廠之債務。八十七年一月間，甲○○又偕姓名年籍不詳之成年男子二人，至陳仁
    和上址水泥預拌廠索討債務，因陳仁和無款可還，遂告知甲○○：對乙○○有新
    台幣（下同）一百萬元之債權，願將此債權轉予甲○○，甲○○與該二名男子遂
    基於共同妨害陳仁和自由之犯意聯絡，恫嚇稱：渠等為專門處理債務之人，要陳
    仁和帶甲○○等人至乙○○處要債，陳仁和因害怕遂帶甲○○等人至乙○○設於
    汐止市○○○路○段一二六巷十三弄五號之瓦斯行。甲○○以此脅迫方法使陳仁
    和行此無義務之事。陳仁和帶甲○○等人至乙○○處，告知乙○○來意後，甲○
    ○等人即行離去。一週後，甲○○又偕與之有共同犯意聯絡之二姓名年籍不詳之
    成年男子至乙○○處（甲○○乃承前開之概括犯意），表示上次已同意還錢，要
    渠簽立本票，並脅迫稱：若不簽將把乙○○押走等語，且取出所攜帶之本票及乙
    ○○家中之本票，簽發如附表所示之每張面額三萬元之本票三十三張，計九十九
    萬元予甲○○收執，以此脅迫之方式使乙○○行簽立本票之無義務事。嗣於八十
    七年二月至六月間，甲○○多次於本票到期日至乙○○處索討票款，於八十七年
    十月二十日，甲○○因竊盜案件，經法院判處有期徒刑五月，於八十七年十月二
    十日入監服刑，迄八十八年三月十七日執行完畢，而於同年月十八日出監。出獄
    後，甲○○復承前開概括犯意，於八十八年六月初派與之有共同犯意聯絡之蕭瑞
    麟、張家誠、李貴彬及姓名年籍不詳之成年男子水哥、阿小、阿豐、阿斌等七人
    於八十八年六月七日，前往乙○○上址瓦斯行要債，並推由水哥在場主導。甲○
    ○、蕭瑞麟、張家誠及水哥等七人遂於該日聯袂至乙○○上址，表示係甲○○派
    來取款，乙○○見蕭瑞麟等人多勢眾，又恐殃及家人，且見情勢不與渠等妥協不
    可，遂同意與渠等至附近之泡沫紅茶店商議，至紅茶店後，水哥恫嚇稱：係專門
    替人討債，現正跑路中，如不給錢，將炸掉乙○○之店，且不讓乙○○回家等語
    ，並要乙○○簽立還款協議書，乙○○心生畏怖，遂同意簽立由蕭瑞麟依乙○○
    及水哥口述，內容為：八十八年六月七日還款六萬元、十七日還款二十四萬元、
    二十二日還款三十萬元之協議書（公訴人誤認為在乙○○上址處書寫）。協議書
    簽畢，乙○○並由張家誠陪同返回其瓦斯行，從家中籌得四萬元，再委其子以信
    用卡貸款二萬元，合計六萬元後，再返回前述泡沫紅茶店付款予水哥，於六月八
    日或九日，甲○○同承前開概括犯意，致電乙○○脅迫稱：一定要依協議書還款
    ，否則就會什麼都沒有等語，使乙○○為簽協議書及籌錢還款此無義務事。於八
    十八年六月十七日下午五時許，甲○○、蕭瑞麟、張家誠又至乙○○上址瓦斯行
    ，欲向乙○○索依協議書應給付之二十四萬元時，即為據報前來之警員逮捕。
二、案經被害人乙○○訴由警政署刑事警察局移請台灣士林地方法院檢察署檢察官偵
    查起訴。
    理  由
一、被告甲○○矢口否認上開犯行，僅承認因向陳仁和索討債務，故陳仁和將其對乙
    ○○之債權轉讓予伊，從而於八十七年一月間，至乙○○處，乙○○並簽發如附
    表所示之本票，後委託蕭瑞麟、張家誠及李貴彬於八十八年六月七日及十七日至
    乙○○處取款，乙○○並簽立協議書，及六月七日取得乙○○交付之六萬元等情
    不諱，然辯稱：係陳仁和主動致電告稱乙○○欠其款項，願轉讓予伊，後乙○○
    自願簽立附表之本票。另雖與水哥談過與乙○○之債務問題，但未請水哥去要債
    ，不知水哥及另不詳姓名之三人何以在場，只請蕭瑞麟、張家誠、李貴彬三人去
    要錢，不知渠等去要錢時發生何事云云，同案被告蕭瑞麟、張家誠、李貴彬則辯
    稱：不認識水哥等人，係到乙○○家時，才知水哥等也是來替甲○○要錢，雖蕭
    瑞麟代寫協議書，及張家誠偕乙○○返瓦斯行籌款，但並無為強暴脅迫之行為云
    云。經查：
    (一)右揭被告甲○○以脅迫方式，使陳仁和行無義務事之犯罪事實，業據證人陳仁
      和於警訊、偵查中及原審調查時敘述綦詳，而證人乙○○於偵查及原審調查時
      亦證稱：陳仁和好像被押過來、陳仁和一副要哭出來的樣子等語，參以雖陳仁
      和有積欠債務，然若被告甲○○等人未對陳仁和為上開行為，衡情陳仁和應不
      致主動說出尚有債權，並偕甲○○前去找乙○○之理。堪認證人陳仁和上揭證
      詞，應與事實相符，被告甲○○上開所辯，顯無可採。
    (二)查前開甲○○、蕭瑞麟、張家誠、李貴彬及水哥等人脅迫乙○○行無義務事之
      部分，業據證人乙○○於警訊、偵查中及原審調查時證述翔實，而八十八年六
      月七日蕭瑞麟、張家誠、李貴彬及水哥等七人至乙○○上址瓦斯行一情，亦據
      證人即乙○○之妻潘江  卿於原審調查時證述在卷，此外復有本票三十三張及
      協議書一紙附卷可佐。次查乙○○陳稱：於八十五年間欠陳仁和款項，至八十
      七年一月間陳仁和偕甲○○等人至其處，告知將其債權轉予甲○○後一星期，
      始簽發系爭本票，之後僅於八十七年二月及八十八年二月各給付二萬七千元及
      二萬元。於八十八年六月七日籌款四萬元，另以信用卡借款二萬元，籌得六萬
      元返還等語，再查前揭本票均在被告甲○○處，顯見該本票均未如期兌現。查
      乙○○於八十五年間即欠陳仁和債務，至八十七年一月間未清償，之後又未如
      所簽本票之到期日每月還款三萬元，八十八年六月七日所還之款尚有部分係向
      信用卡銀行支借，顯見乙○○經濟不佳。其資力既不佳，若非外力施壓，當無
      主動表示簽發無法兌現之本票供擔保之理，從而證人乙○○稱：因甲○○及其
      所偕之人，脅迫稱：若不簽本票將把其押走，不得已才簽等語，應堪信為真實
      。又六月七日當日，計有蕭瑞麟、張家誠、李貴彬及水哥等七人集聚乙○○處
      ，要其還錢，被告蕭瑞麟等所集之人數，已足使乙○○心生恐懼，再參以乙○
      ○當日家中並無六萬元之現款，其中二萬元係以信用卡向發卡銀行預借現金，
      而以信用卡預借現金，利息頗高，此又為眾所周知之事。若該協議書係乙○○
      自願簽寫，就六月七日應還之款項應約定為乙○○持有之款項，乙○○豈可能
      愚至約定其能力所不足之款，再以信用卡預借現金，支付高額利息，以補足約
      定款項交予被告蕭瑞麟等人？堪認乙○○簽發協議書及給付六萬元，絕非如被
      告蕭瑞麟等人所言係其自願，是證人乙○○此部分之證詞，亦足採信。
    (三)次查被告甲○○雖辯稱：六月七日只找被告蕭瑞麟、張家誠及李貴彬三人至乙
      ○○處，未找水哥等人云云，然查被告蕭瑞麟陳稱：水哥係甲○○找去的等語
      。而甲○○自承水哥不認識乙○○，查水哥既不認識乙○○，如何知乙○○前
      述新台五路地址？又如何知被告蕭瑞麟等人六月七日要至上址要債？雖被告甲
      ○○辯稱：拿本票給水哥看時，可能水哥把乙○○之地址記下云云，然細觀乙
      ○○簽發之本票，或未寫付款地，或付款地寫為台北市○○路，無任一紙寫前
      述新台五路址，是被告甲○○稱係水哥看本票記下地址，自己前往云云，即為
      卸責之詞，不足採信。堪信水哥等四人乃甲○○派去取款無訛。
    (四)再查被告蕭瑞麟與同案被告張家誠、李貴彬均辯稱：不認識水哥等四人，是到
      乙○○處始知被告甲○○亦找水哥去要債云云，而被告甲○○亦附和辯稱：蕭
      瑞麟、張家誠及李貴彬均不認識水哥云云，然查被告張家誠及李貴彬於警訊中
      均供稱：八十八年六月七日與水哥、蕭瑞麟、李貴彬及不詳姓名男子三人計七
      人前往等語，於檢察官訊問時，被告張家誠稱：（問：六月七日是否與「水哥
      」共七人開賓士車找乙○○拿六萬元？）是的，被告李貴彬供陳：（問：七日
      你們七人有去泡沫紅茶店？）是，都是我們的朋友等語。雖同案被告蕭瑞麟於
      原審陳稱：不認識六月七日另去之水哥等四人，到乙○○處，見到他們，才知
      也是幫甲○○要債，經打電話予甲○○，甲○○說一切均由水哥作主云云，惟
      質之被告甲○○則稱：六月七日只有接到一通說已拿到六萬元之電話云云，顯
      見同案被告蕭瑞麟稱：不認識水哥等人，至乙○○處打電話與甲○○確認始知
      水哥等人亦係甲○○找來云云，即不可採。堪認同案被告蕭瑞麟、張家誠及李
      貴彬三人應認識水哥等四人，且係與該四人一同前往。
    (五)查六月七日為脅迫行為者，雖僅為水哥一人，然蕭瑞麟、張家誠及李貴彬既與
      水哥等人同受甲○○之託前往要債，且議定由水哥主導，蕭瑞麟三人又同隨水
      哥及乙○○至泡沫紅茶店，蕭瑞麟更寫協議書，張家誠並陪同乙○○返瓦斯行
      籌款，又蕭瑞麟、張家誠及李貴彬若與水哥夙不相識，非同夥，水哥又怎會僅
      遣張家誠一人陪乙○○籌款？顯見渠等為同夥。
    (六)雖甲○○於六月七日未在場，然其糾集水哥、蕭瑞麟、張家誠、李貴彬等七人
      前往乙○○處，顯意在使乙○○懼於渠等人多勢眾而付款，且於蕭瑞麟等人取
      回六月七日之協議書及六萬元後，復致電恐嚇乙○○需依協議書內容為之，否
      則就會什麼都沒有等語，益見其明知水哥等人於六月七日會以何手段向乙○○
      要債，並有將之視為自己行為之意。
二、核被告甲○○所為，係犯刑法第三百零四條第一項之以脅迫使人行無義務之事。
    被告甲○○就脅迫陳仁和帶其至乙○○處之犯行，與同去之二名男子間，有犯意
    之聯絡及行為之分擔；被告甲○○就脅迫乙○○簽立本票之犯行，與同去之二名
    成年男子，同有犯意之聯絡及行為之分擔；被告甲○○就八十八年六月七日之犯
    行，與同案被告蕭瑞麟、張家誠、李貴彬及水哥等七人有犯意聯絡，並視其等行
    為為自己之行為，為首謀共同正犯。被告甲○○，先後多次犯行，時間緊接，所
    犯罪名相同，顯係出於概括之犯意為之，為連續犯，應依刑法第五十六條之規定
    以一罪論，並加重其刑。就被告甲○○以脅迫方式使陳仁和為無義務事部分，雖
    未據公訴人記載於犯罪事實欄，惟此部分與前開經原審論罪科刑之甲○○部分，
    有連續犯之裁判上一罪關係，本院自得併予審理。又公訴人認成立刑法第三百零
    二條第一項之罪，尚有未洽，起訴法條應以變更。被告甲○○前有事實欄所載之
    犯罪科刑執行情形，有台灣高等法院檢察署刑案紀錄簡覆表一份在卷可稽，其於
    五年內再犯本件有期徒刑以上之罪，為累犯，應依刑法四十七條之規定加重其刑
    ，並依法遞加重之。原審引用上開法條及刑法第二十八條、第五十六條、第四十
    七條、第四十一條、第三十八條第一項第三款，罰金罰鍰提高摽準條例第一條前
    段、第二條審酌被告之犯罪手段、目的、所生之危害、分擔犯行之樣態、及犯後
    態度等一切情狀，量處被告有期徒刑伍月，並諭知易科罰金之折算標準，其所為
    判決原無不合，被告上訴至今已四月有餘，並未提出上訴理由書，且未指摘原審
    判決有何不當之處，被告上訴為無理由，應予駁回。
三、扣案之本票三十三紙及乙○○八十八年六月七日所書協議書一紙，均為被告甲○
    ○犯罪所得，且為被告甲○○所有，均應依法於其宣告主刑項下諭知沒收。上開
    協議書同為被告蕭瑞麟犯罪所得，且屬共犯甲○○所有，原審依法於其宣告主刑
    項下諭知沒收，亦屬正當。
四、公訴意旨另認：被告甲○○於八十八年二月間派二人至乙○○上址，恫稱乙○○
    若不還錢，要其好看等語，致乙○○畏懼而交付二萬元，認被告甲○○另有該次
    犯行。而六月七日蕭瑞麟、張家誠、李貴彬及水哥押乙○○上汽車內，妨害其自
    由，稱不弄錢還款不讓其回家，認被告甲○○、蕭瑞麟、張家誠及李貴彬等人另
    涉刑法剝奪行動自由罪，而八十八年六月十七日，蕭瑞麟、張家誠及李貴彬至乙
    ○○處，受乙○○退去之要求仍滯留，並要乙○○交二十四萬元，乙○○畏懼再
    交二萬六千元云云。訊據被告甲○○、蕭瑞麟、張家誠及李貴彬均堅詞否認上開
    犯行，查：
    (一)被告甲○○於八十七年間因竊盜案件，經法院判處有期徒刑五月，於八十七年
      十月二十日入監服刑，迄八十八年三月十七日執行完畢，而於同年月十八日出
      監，此有台灣高等法院檢察署刑案紀錄簡覆表可稽，是被告甲○○自無可能於
      八十八年二月間為上開犯行，告訴人此部分指訴，及公訴人此部分起訴，顯然
      無稽。
    (二)查告訴人乙○○於警訊雖稱：被告蕭瑞麟等人押其上車，並稱不還錢不讓其回
      家云云，然其於原審則稱：有人提議至紅茶店談，因見當時情勢不去不行，所
      以才去，（要其去時）並無口氣不好，或使用暴力等語，參以乙○○與被告蕭
    瑞麟等人至泡沫紅茶店時，見其上車離去之潘江  卿並未報警，堪認乙○○應
      係自行前往，而非被押上車無訛。況被告蕭瑞麟等人係帶乙○○至乙○○上址
      瓦斯行附近公共場所紅茶店，亦堪認其等無剝奪其行動自由之犯意，是應以證
      人乙○○於原審所述為可採。乙○○既非被押上車，且係至附近之紅茶店，是
      被告蕭瑞麟等人所為，即與刑法剝奪他人行動自由罪之要件不符，檢察官認成
      立該罪，尚屬有誤。
    (三)乙○○新台五路為賣瓦斯之店面，自屬任何人得進入之場所，且訊據證人潘江
        卿及乙○○均稱：六月十七日未要求被告蕭瑞麟等人出去等語，是此亦與侵
      入住宅罪之要件不合。
    (四)查六月十七日當日乙○○預先報警，本與被告蕭瑞麟等人約在紅茶店，因逾時
      未見被告等人，乙○○遂回家，見被告等人在其瓦斯行，遂電警察到上址，警
      察一到就逮捕被告等人。被告蕭瑞麟、張家誠及李貴彬當天並沒有說什麼，也
      沒做什麼，也沒交錢給被告三人等情，業據乙○○述明，而證人潘江  卿亦稱
      ：六月十七日沒交錢給他們，被告三人來時，警察也來了等語。而警員王文龍
      亦證稱：本在小歇店埋伏，逾約定時間被告等人未出現，乙○○說先回家等電
      話，經乙○○電話通知被告蕭瑞麟等人在他家，警員才趕去，去時，見到蕭瑞
      麟、張家誠、李貴彬、乙○○及乙○○太太，見乙○○將錢拿在身上，並和蕭
      瑞麟等人談話等語，依上所述，六月十七日被告蕭瑞麟、張家誠及李貴彬僅至
      乙○○處欲拿協議書約定之款項，未有何強暴脅迫之行為，且甫至不久，即為
      警逮捕，是無證據證明被告蕭瑞麟、張家誠及李貴彬有使人行無義務之事。雖
      乙○○於警訊中稱：當日有交錢，而警察亦稱二萬六千元在乙○○身上，然查
      如前述，乙○○既已報警，焉可能再交款，而身上攜有二萬六千元之款項，並
      不違常情，難以其攜款即認係要交付被告蕭瑞麟等人。縱有交付，然如前述，
      被告蕭瑞麟、張家誠及李貴彬六月十七日亦無強暴、脅迫之行為，其單純收款
      亦未違法。
    綜上所述，檢察官上開起訴部分，均無證據證明。雖檢察官於起訴書論罪法條欄
    ，僅含糊論述成立刑法第三百零二條之罪，未仔細論述其起訴上開各罪間之關係
    ，然依其犯罪事實所載，其起訴之被告所有犯嫌，係將之視為裁判上一罪。是上
    開部分原均應諭知無罪判決，惟因公訴人認此與前開已起訴並經原審論罪科刑之
  罪間，有裁判上一罪關係，原審故均不另為無罪之諭知，並無不合，併此明。
據上論斷，應依刑事訴訟法第三百六十八條，判決如主文。
本案經檢察官郭弘佑到庭執行職務。
中      華      民      國      九十      年      四    月    二十四    日
                              台灣高等法院刑事第十一庭
                                  審判長法  官  楊  照  男
                                        法  官  王  詠  寰
                                        法  官  陳  炳  彰
右正本證明與原本無異。
檢察官部分如不服本判決應於收受送達後十日內向本院提出上訴書狀，其未述上訴之
理由者並得於提起上訴後十日內向本院補提理由書（均須按他造當事人之人數附繕本
）。
被告不得上訴。
                                        書記官  賴  淑  真
中      華      民      國     九十    年      四      月     二十六    日
附表
編號  票號        到期日      發票人    金額
1.    CH000000    00.01.26    乙○○    三萬元
2.    CH000000    00.02.26    同右      同右
3.    CH000000    00.03.26    同右      同右
4.    CH000000    00.04.26    同右      同右
5.    CH000000    00.05.26    同右      同右
6.    CH000000    00.06.26    同右      同右
7.    CH000000    00.07.26    同右      同右
8.    CH000000    00.08.26    同右      同右
9.    CH000000    00.09.26    同右      同右
10    CH000000    00.10.26    同右      同右
11    CH000000    00.11.26    同右      同右
12    CH000000    00.12.26    同右      同右
13    CH000000    00.01.26    同右      同右
14    CH000000    00.02.26    同右      同右
15    CH000000    00.03.26    同右      同右
16    CH000000    00.04.26    同右      同右
17    CH000000    00.05.26    同右      同右
18    CH000000    00.06.26    同右      同右
19    CH000000    00.07.26    同右      同右
20    CH000000    00.08.26    同右      同右
21    CH000000    00.09.26    同右      同右
22    CH000000    00.10.26    同右      同右
23    CH000000    00.11.26    同右      同右
24    CH000000    00.12.26    同右      同右
25    CH000000    00.01.26    同右      同右
26    CH000000    00.02.26    同右    同右
27    CH000000    00.03.26    同右      同右
28    CH000000    00.04.26    同右      同右
29    CH000000    00.05.26    同右      同右
30    CH000000    00.06.26    同右      同右
31    CH000000    00.07.26    同右      同右
32    CH000000    00.08.26    同右      同右
33    CH000000    00.09.26    同右      同右
附錄：本判決論罪科刑法條全文
刑法第三百零四條
以強暴、脅迫使人行無義務之事或妨害人行使權利者，處三年以下有期徒刑、拘役或
三百元以下罰金。
前項之未遂犯罰之。


司法院資訊處製作；財團法人民間司法改革基金會備份。
